最高法院刑事判決　　　　　　一○○年度台上字第一三三九號
上　訴　人　石台生
上列上訴人因違反毒品危害防制條例案件，不服台灣高等法院中
華民國九十八年十月十五日第二審判決（九十八年度上訴字第三
一九八號，起訴案號：台灣桃園地方法院檢察署九十七年度偵緝
字第三一０號），提起上訴，本院判決如下：
    主  文
原判決撤銷，發回台灣高等法院。 
    理  由
本件原判決認定上訴人石台生有其事實欄所載之犯行，因而撤銷
第一審關於販賣第一級毒品部分之科刑判決，改判仍依想像競合
犯從一重論處上訴人販賣第一級毒品罪刑。並維持第一審論處上
訴人販賣第二級毒品三罪刑及轉讓第一級毒品罪刑之判決，駁回
其此部分第二審之上訴，固非無見。
惟查：（一）刑事訴訟法第一百五十九條之二所定得為證據之傳
聞例外，必符合被告以外之人於檢察事務官、司法警察（官）調
查中所為之陳述，與審判中不符，其先前之陳述，具備「可信性
之情況保證」及「必要性」之證據適格要件，始例外承認其先前
所為之陳述，為有證據能力。故事實審法院於被告以外之人在審
判中之陳述，與其先前在審判外調查之陳述有所不符，導致應為
相異之認定時，如仍擬使用該被告以外之人先前審判外之陳述作
為判斷之依據，即須先就該審判外之陳述如何具備傳聞例外證據
適格之要件為必要之調查，並依調查所得，於理由內扼要說明其
如何具體審酌比較、觀察先前之陳述與審判中之陳述外部狀況之
異同，以及先前之陳述究竟有何得以依自由之證明認定係在有其
可信為真實之特別情況下所為，並其主要待證事實之存在或不存
在，縱以其他證據替代，亦無由達到同一目的之心證理由，始為
適法。本件原判決固認證人彭康炎於警詢及審判中之陳述不符，
然原判決並未就上揭證人先前警詢之陳述如何得為證據，為必要
之調查及與審判中之陳述作具體之比較說明、審認，即憑空臆測
其於警詢之證述無來自被告同庭之壓力而為虛偽不實之指證，或
事後串謀而故為迴護被告之機會，客觀上具有較可信之特別情況
等旨（見原判決第三頁倒數第四行以下），已嫌抽象，並失所據
，復採為上訴人論罪判斷主要依據（見原判決第四頁倒數第九行
以下），難謂適法。（二）關於毒品施用者所稱向某人購買毒品
之供述，必須補強證據佐證，係指毒品購買者之供述縱使並無瑕
疵，仍須有補強證據佐證而言，以擔保其供述之真實性。又所補
強者，固非以事實之全部為必要，然仍須與施用毒品者關於相關
毒品交易之供述具有相當程度之關聯性，而得本於彼此間之相互
作用，使一般人確信其供述為真實。本件原判決事實認定：上訴
人意圖營利，分別基於販賣第一、二級毒品海洛因、甲基安非他
命牟利之犯意及轉讓第一、二級毒品海洛因、甲基安非他命之犯
意，分別於如原判決附表所示時、地，販賣及轉讓第一、二毒品
予彭康炎等情，於理由內說明係依憑證人彭康炎警詢、偵查中指
證及從彭康炎身上查獲第一、二級毒品海洛因、甲基安非他命各
一包，並說明彭康炎與上訴人並無仇恨，若非確有向上訴人購毒
及由上訴人無償轉讓毒品之情，當無指述販賣及轉讓情節如此詳
盡，應無設詞誣陷動機，且有查扣第一、二級毒品為據，足見彭
康炎於於警詢、偵查中所證屬實。然彭康炎嗣於第一審到庭否認
有向上訴人購買及由上訴人轉讓第一、二級毒品海洛因、甲基安
非他命之事實，陳稱伊購買的對像是「小胖」，不是「太子」（
證人指認上訴人即太子），因懷疑「小胖」報警，再加上其等同
住一起，警察要伊說一人，但伊只找的「太子」，所以就指認「
太子」，警詢、偵查所供述並不實在等語（見原審卷第三十一頁
背面以下），其於警詢、偵查所供之真實性，即非毫無瑕疵可指
，自應調查其他證據以資補強。而警察在彭康炎身上所扣得海洛
因、甲基安非他命，只能證明彭康炎有施用及持有毒品之事實，
尚無從證明與毒品交易之供述具有相當程度之關聯。又彭康炎與
上訴人之間無怨隙，亦不足藉以補強及擔保彭康炎前開陳述為真
實之證明力。是則，上訴人是否確有彭康炎所陳述之販賣及轉讓
第一、二級毒品海洛因及甲基安非他命犯罪事實，自須調查其他
必要證據以資判斷，乃原審未進一步詳予調查，遽認彭康炎前開
供述業經補強，並資以為認定上訴人有如原判決附表所示販賣及
轉讓第一、二級毒品之依據，自難認為適法。（三）「安非他命
」與「甲基安非他命」為不同種類之第二級毒品，此觀毒品危害
防制條例第二條附表二分別將「安非他命」與「甲基安非他命」
列在第二級毒品之第十二項與第八十九項即明。而販賣毒品罪，
須以所販賣者確屬毒品為成立要件之一，是否確屬毒品及其種類
，應依證據證明之，並於理由內說明所憑之依據。原判決認上訴
人販賣第二級毒品甲基安非他命三次予彭康炎，係以證人彭康炎
於警詢、偵查證述及扣案甲基安非他命一包為據。然查，彭康炎
警詢、偵查中均係證述：伊施用「安非他命」，且向太子購買「
安非他命」（見第二六０二號他字卷第十五頁背面至十六頁、第
三四至三五頁），均未證陳係向太子購買「甲基安他命」，原判
決理由說明證人已證實係向上訴人購買「甲基安非他命」云云（
見原判決第五頁第四行），顯與卷證資料未符。另扣案甲基安非
他命一包，彭康炎已證實係由上訴人無償轉讓而來，亦難資為上
訴人三次販賣彭康炎第二級毒品確屬甲基安非他命之佐證。況依
卷附彭康炎為警查獲時採尿送驗內容，呈現安非他命及甲基安非
他命陽性反應（見第一九七五八號偵查卷第九頁），則其究係向
上訴人購買何種第二級毒品？抑或二種毒品均予購買？事實尚有
未明，原判決遽認彭康炎係向上訴人購買甲基安他命，亦有證據
調查未盡及理由矛盾之違誤。（四）刑法第三十八條第一項第二
款所定供犯罪所用得沒收之物，以屬於犯罪行為人者為限，同法
條第三項前段，著有明文。故沒收供犯罪所用，且屬於犯罪行為
人所有之物，應於判決事實欄記載明白，並應於理由內說明其所
憑之證據，否則即難謂適法。原判決既認定彭康炎於民國九十六
年七月一日凌晨三時三十分許，在桃園縣桃園市○○路與中華路
口經警查獲，並自其身上扣得前日向上訴人購得之海洛因一包（
淨重一．七九公克，含包裝袋一個）及由上訴人轉讓之甲基安非
他命一包（驗餘淨重０．八０二六公克，含包裝袋一個）。則扣
案之甲基安非他命一包，似已非屬上訴人所有，惟原判決竟認甲
基安非他命之包裝袋一個，有防止毒品裸露、散逸之功能，且與
毒品並無難以析離而無法個別宣告沒收之情事，復為上訴人所有
用以包裝所轉讓之甲基安非他命使用之物，爰依刑法第三十八條
第一項第二款規定宣告沒收（見原判決第十二頁第十六至二十行
），何以仍認定上揭物品為上訴人所有，理由內並未說明其憑以
認定之依據，遽為沒收之諭知，亦嫌理由欠備。以上或為上訴意
旨所指摘，或為本院得依職權調查之事項，應認原判決有撤銷發
回更審之原因。
據上論結，應依刑事訴訟法第三百九十七條、第四百零一條，判
決如主文。
中    華    民    國  一○○  年    三    月   十七   日
                      最高法院刑事第九庭
                          審判長法官  石  木  欽  
                                法官  洪  佳  濱  
                                法官  韓  金  秀  
                                法官  段  景  榕  
                                法官  周  煙  平  
本件正本證明與原本無異
                                      書  記  官  
中    華    民    國  一○○  年    三    月  二十二  日
                                                       s